臺灣高等法院刑事判決
109年度上訴字第1836號
上  訴  人  臺灣基隆地方檢察署檢察官
被      告  杜建平

                    住○○市○里區○○街00號1樓        上列上訴人因被告違反洗錢防制法等案件，不服臺灣基隆地方法院109年度金訴字第18號，中華民國109年3月16日第一審判決（起訴案號：臺灣基隆地方檢察署108年度偵字第3838號），提起上訴，本院判決如下：
    主  文
上訴駁回。
    事實及理由
一、本案經本院審理結果，認原審以被告杜建平犯刑法第30條第
    1項前段、第339條第1項之幫助詐欺取財罪，且為接續犯僅
    論以一罪；又被告前因違反毒品危害防制條例等案件，經法
    院分別判處有期徒刑確定，嗣經臺灣基隆地方法院以103聲
    字第1060號裁定定其應執行刑為有期徒刑1年確定，於假釋
    出監後，嗣經撤銷假釋，與他案接續執行，並執行殘刑，於
    105年7月8日執行完畢，其於前案徒刑執行完畢後5年內，故
    意再犯本件有期徒刑以上之罪，為累犯。惟依司法院大法官
    釋字第775號解釋意旨，於被告構成累犯之情形，若不分情
    節一律加重最低本刑，有違憲法罪刑相當原則，故於上開規
    定修正前，法院應就具體個案，裁量是否加重最低本刑。被
    告前開所犯之罪，與被告於本案所犯之罪之罪質不同，不法
    關聯尚低，亦難證明被告對刑罰反應力薄弱，認被告於本案
    所犯之罪，尚無依刑法第47條第1項規定加重最低本刑之必
    要，按正犯之刑減輕後，判處被告有期徒刑3月，如易科罰
    金，以新臺幣1000元折算1日，就被訴洗錢防制法第14條第1
    項洗錢罪部分則不另為無罪諭知，核其認事用法及量刑均無
    不當，應予維持，並引用第一審判決書記載之事實、證據及
    理由（如附件）。
二、檢察官上訴意旨略以： (一)依據民國105年12月28日修正公
    布之洗錢防制法第2條第2款 之規定，掩飾或隱匿特定犯罪
    所得之本質、來源、去向、所 在、所有權、處分權或其他
    權益者，屬於洗錢防制法所規範之洗錢行為。其立法理由說
    明為：「維也納公約第三條第一項第 b 款第 ii 目規定洗
    錢行為態樣，包含「隱匿或掩飾該財產的真實性質、來源、
    所在地、處置、轉移、相關的權利或所有權」（The concea
    lment or disguise of the true nature, source, locati
    on,disposition, movement, rights with respect to, or
     ownership of property）之洗錢類型，例如：㈠犯罪行為
    人出具假造的買賣契約書掩飾某不法金流；㈡貿易洗錢態樣
    中以虛假貿易外觀掩飾不法金流移動；㈢知悉他人有將不法
    所得轉購置不動產之需求，而擔任不動產之登記名義人或成
    立人頭公司擔任不動產之登記名義人以掩飾不法所得之來源
    ；㈣提供帳戶以掩飾不法所得之去向，例如：販售帳戶予他
    人使用；廠商提供跨境交易使用之帳戶作為兩岸詐欺集團處
    理不法贓款使用。現行條文並未完整規範上開公約所列全部
    隱匿或掩飾態樣，而為 APG 二○○七年相互評鑑時具體指摘
    洗錢之法規範不足，爰參酌澳門預防及遏止清洗黑錢犯罪法
    第三條第三項等規定，修正第一款後移列修正條文第二款。
    」顯見立法理由認定提供帳戶予他人，即屬洗錢防制法第2
    條第2款所規定「掩飾或隱匿特定犯罪所得之本質、來源、
    去向、所在、所有權、處分權或其他權益者」之洗錢行為，
    臺灣高等法院107年度上易字第672號、臺灣高等法院107年
    度原上易字第27號判決亦同此見解。(二)再洗錢防制法第2
    條所列舉之洗錢行為共有3款，僅有第1款設有「意圖掩飾或
    隱匿特定犯罪所得來源，或使他人逃避刑事追訴」之特殊主
    觀意圖要件，第2、3款均無，而被告提供帳戶之行為，係該
    當第2款之客觀要件，自無須證明被告主觀意圖「意圖掩飾
    或隱匿特定犯罪所得來源」，只要被告明知或知悉其行為可
    能導致「掩飾或隱匿特定犯罪所得之本質、來源、去向、所
    在、所有權、處分權或其他權益」之洗錢行為發生，卻仍不
    違背其本意，容任洗錢行為發生之不確定故意，均符合洗錢
    防制法第2條第2款之主觀構成要件。簡言之，被告主觀上具
    有直接故意與不確定故意，均該當洗錢防制法第2條第2款之
    主觀構成要件。原判決既認定被告提供帳戶供人使用之行為
    ，係對於他人遂行詐欺取財之犯行資以助力而構成幫助詐欺
    罪嫌，顯見原審認為被告上開提供帳戶行為，可能因此幫助
    他人從事詐欺行為而用以處理詐騙之犯罪所得，致使被害人
    及警方一時追查無門，而具有幫助詐欺取財之不確定故意，
    是被告對於提供帳戶可能因此幫助掩飾或隱匿詐欺財產犯罪
    之不法所得應有所認知，卻仍提供帳戶供詐騙集團使用，容
    任掩飾或隱匿詐欺財產犯罪不法所有之情事發生，故被告對
    於洗錢防制法第2條第2款之「掩飾或隱匿特定犯罪所得之本
    質、來源、去向、所在、所有權、處分權或其他權益」，已
    具有不確定故意甚明。(三)我國為防制洗錢，打擊犯罪，健
    全防制洗錢體系，穩定金融秩序，促進金流透明，強化國際
    合作，乃修正洗錢防制法，於該法第2條第2款、第3條第2款
    規定，掩飾或隱匿刑法第339條詐欺犯罪所得之本質、來源
    、去向、所在、所有權、處分權或其他權益者，即係洗錢行
    為，構成該法第14條第1項之洗錢罪。提供帳戶給他人犯罪
    使用，係切斷資金與犯罪關聯性之舉，乃屬掩飾不法所得去
    向之典型行為。本件被告提供系爭帳戶時，既能認識預見帳
    戶可能被詐欺犯罪集團用以當作詐欺犯罪之人頭帳戶，供被
    害人匯入被害款項之用，以切斷資金與犯罪關聯性，使實施
    詐欺犯罪之行為人得以藉此躲避檢警之查緝，偵查機關無法
    藉由資金之流向追查詐欺犯罪者，自亦堪認被告具有掩飾他
    人詐欺犯罪所得去向之洗錢的不確定故意。原判決認被告不
    構成洗錢防制法第14條第1項洗錢罪，與上開洗錢防制法規
    定、修正理由及上揭臺灣高等法院刑事判決意旨未盡相符，
    原判決未適用洗錢防制法第14條第1項洗錢罪之規定，其法
    律適用容有未洽。
三、經查：
　⒈按洗錢防制法之立法目的，依同法第1條之規定，係在防制洗
    錢，打擊犯罪。申言之，即在於防範與制止特定犯罪所得藉
    由洗錢行為（例如經由各種金融機構或其他交易管道），使
    其形式上轉換成為合法來源，而掩飾或切斷犯罪所得來源與
    犯罪之關聯性以躲避查緝。是洗錢防制法第2條第2款之洗錢
    行為，除有掩飾或隱匿特定犯罪所得之本質、來源、去向、
    所在、所有權、處分權或其他權益之行為外，仍須有旨在避
    免追訴、處罰而為上述行為之犯意，始克相當。又提供帳戶
    （例如：販售帳戶予他人使用、廠商提供跨境交易使用之帳
    戶作為兩岸詐欺集團處理不法贓款使用）以掩飾不法所得之
    去向，固為洗錢行為之態樣。然於交付帳戶予他人使用，使
    他人藉以取得特定犯罪所得之情形，是否當然即屬掩飾不法
    所得之去向，而可構成洗錢行為，不無可疑。因此，是否為
    洗錢防制法第2條第2款之洗錢行為，自應就犯罪全部過程加
    以觀察，包括行為人是否具有洗錢之犯意，以及有無因而使
    特定犯罪所得之本質、來源、去向、所在、所有權、處分權
    或其他權益有所改變，或有無阻撓或危及對特定犯罪所得來
    源追查或處罰之行為在內。若僅係行為人對特定犯罪所得作
    直接使用或消費之處分行為，尚非該法所規範之洗錢行為。
  ⒉被告於交付上開帳戶予真實姓名年籍不詳之人後，該人所屬
    犯罪集團成員於被害人將金錢匯入前開帳戶，即自該帳戶直
    接提領款項，足認被告交付上揭帳戶係直接供被害人匯入款
    項，及詐騙集團成員取款所用，而為詐騙集團成員遂行詐欺
    犯罪之手段，詐騙集團成員並無藉此使被害人匯入之款項經
    由與帳戶內其他款項混同，或為各種交易後再行流入，以轉
    換成為合法來源。是該贓款既未經上開清洗行為（money la
    undering），逕為詐騙集團成員領出，由上開帳戶之交易紀
    錄仍可直接判斷被害人之匯款時間、金額，即難認已改變詐
    欺犯罪所得之本質、來源、去向、所在、所有權、處分權或
    其他權益，而掩飾或切斷犯罪所得來源與犯罪之關聯性，致
    構成洗錢行為。
  ⒊再參酌105年12月28日修正公布之洗錢防制法第2條修正理由
    謂：「洗錢行為之處罰，其規範方式應包含洗錢行為之處置
    、分層化及整合等各階段。現行條文區分自己洗錢與他人洗
    錢罪之規範模式，僅係洗錢態樣之種類，未能完整包含處置
    、分層化及整合等各階段行為。為澈底打擊洗錢犯罪，爰參
    酌FATF（防制洗錢金融行動工作組織Finacial Action Task
     Force）40項建議之第3項建議，參採聯合國禁止非法販運
    麻醉藥品和精神藥物公約（the United Nations Conventio
    n against Illicit Trafficin Narcotic Drugs and Psych
    otropic Substances，以下簡稱維也納公約）及聯合國打擊
    跨國有組織犯罪公約（the United Nations Convention ag
    ainst Transnational Organized Crime）之洗錢行為定義
    ，修正本條」，我國洗錢防制法對於洗錢之定義，既是參酌
    上開二公約而制定，則該二公約之規範內容，即得作為歷史
    解釋之依據。依維也納公約第3條第b、c款，明定行為人必
    須明知洗錢標的財產係源自特定犯罪，及聯合國打擊跨國有
    組織犯罪公約第6條第a、b款，明定行為人必須明知洗錢標
    的財產為犯罪所得，且均明定明知洗錢標的財產是源自特定
    犯罪或該特定犯罪之參與犯。從而，在特定犯罪尚未發生，
    或犯罪所得即洗錢標的尚未產生時，單純提供帳戶之人因未
    能確定而明知特定犯罪已存在，亦無從明知洗錢標的財產為
    犯罪所得，則與上開二公約所規定之定義不符。是以洗錢防
    制法第2條修正理由第3點所舉之第4種態樣「提供帳戶以掩
    飾不法所得之去向，例如：販售帳戶予他人使用」，應僅限
    縮於特定犯罪已發生，或犯罪所得即洗錢標的已產生時，而
    提供帳戶以掩飾不法所得之去向，才屬於洗錢防制法第2條
    第2款所稱之洗錢類型，亦即必須先有犯罪所得或利益，再
    加以掩飾或隱匿，方是本法所稱之洗錢行為。從而，被告既
    非故意提供帳戶予他人，以供他人為詐欺取財之行為，而係
    基於幫助詐欺取財之不確定故意，單純交付帳戶供他人所屬
    詐騙集團成員充作日後從事詐欺取財犯罪使用，自無從認定
    被告主觀上有洗錢之犯意。
  ⒋綜上，洗錢防制法制訂之目的應係在防止特定犯罪不法所得
    之資金或財產，藉由洗錢行為，諸如經由各種金融機關或其
    他交易管道，轉換成為合法來源之資金或財產，切斷資金與
    當初犯罪行為之關連性，隱匿犯罪行為或該資金不法來源或
    本質，使偵查機關無法藉由資金之流向追查犯罪行為人，足
    認其所保護之法益為國家對特定犯罪之追訴及處罰。而本件
    被告提供上開帳戶幫助犯罪之目的，充其量僅在作為被害人
    匯款之入戶帳戶使用，並無掩飾、隱匿該犯罪所得之本質、
    來源、去向、所在，或使他人逃避刑事追訴而移轉或變更特
    定犯罪所得之情事。況被告交付帳戶對象所屬詐騙集團成員
    向被害人施用詐術後，利用被告提供之前開帳戶收款，核屬
    該正犯實施詐欺行為之犯罪手段，並非為犯罪行為人取得財
    物後，另為掩飾、隱匿詐欺所得之行為，亦非被告於該人實
    施詐欺犯罪取得財物後，提供帳戶為之掩飾、隱匿，即難認
    被告主觀上有何洗錢之犯意。是被告提供上揭帳戶之行為，
    容與洗錢防制法第14條第1項洗錢罪之構成要件有間，自非
    得以洗錢之罪名相繩。
四、綜上，檢察官以前揭上訴意旨提起上訴，為無理由，其上訴
    應予駁回。
據上論斷，應依刑事訴訟法第368條、第373條，判決如主文。
本案經檢察官鄭龍照到庭執行職務。
中　　華　　民　　國　　109 　年　　7 　　月　　 8　　日
                  刑事第十六庭  審判長法　官  葉騰瑞
                                      法　官  陳芃宇
                                      法　官  莊明彰
以上正本證明與原本無異。
檢察官如不服本判決，應於收受送達後20日向本院提出上訴書狀
，惟須受刑事妥速審判法第9條限制。其未敘述上訴之理由者，
並得於提起上訴後20日內向本院補提理由書(均須按他造當事人
之人數附繕本)「切勿逕送上級法院」。
刑事妥速審判法第9條：
除前條情形外，第二審法院維持第一審所為無罪判決，提起上訴
之理由，以下列事項為限：
一、判決所適用之法令牴觸憲法。
二、判決違背司法院解釋。
三、判決違背判例。
刑事訴訟法第 377 條至第 379 條、第 393 條第 1 款之規定，
於前項案件之審理，不適用之。
                                       書記官  蘇佳賢
中　　華　　民　　國　　109 　年　　7 　　月　　8 　　日
附錄：本案論罪科刑法條全文
中華民國刑法第30條第1項
幫助他人實行犯罪行為者，為幫助犯。雖他人不知幫助之情者，
亦同。
中華民國刑法第339條第1項
意圖為自己或第三人不法之所有，以詐術使人將本人或第三人之
物交付者，處 5 年以下有期徒刑、拘役或科或併科 50 萬元以
下罰金。
洗錢防制法第14條第1項
有第二條各款所列洗錢行為者，處 7 年以下有期徒刑，併科新
臺幣 5 百萬元以下罰金。